【裁判字號】    95,訴,1229
【裁判日期】    950927
【裁判案由】    損害賠償等
【裁判全文】
臺灣臺中地方法院民事判決  95年度訴字第1229號
原      告  甲○○
被      告  丙○○
            丁○○
            財團法人瑪利亞社會福利基金會
法定代理人  乙○○
上三人共同
訴訟代理人  楊山池律師
當事人間損害賠償等事件，本院於95年9月13日言詞辯論終結，
判決如下：
    主    文
被告丙○○、財團法人瑪利亞社會福利基金會應連帶給付原告新
台幣參拾萬元，及自民國九十五年六月十五日起至清償日止，按
年息百分之五計算之利息。
原告其餘之訴駁回。
訴訟費用由被告丙○○、財團法人瑪利亞社會福利基金會連帶負
擔二分之一，餘由原告負擔。
本判決原告勝訴部分得假執行，但被告丙○○、財團法人瑪利亞
社會福利基金會以新台幣參拾萬元為原告供擔保後，得免假執行
。
原告其餘假執行之聲請駁回。
    事實及理由
一、原告主張：被告丙○○係財團法人瑪利亞社會福利基金會 (
    下稱瑪利亞基金會)愛心家園之負責人，原告自民國83年5月
    17日起即任職瑪利亞基金會，且於87年1月8日離職。94年1
    月間被告丙○○僅接獲不詳姓名人士之電話指控，未仔細查
    證，且欠缺具體、明確事證下，竟於94年1月18日指示瑪利
    亞基金會職員之一即被告丁○○，以被告瑪利亞基金會愛心
    家園園長之名義，制作發文字號：九四瑪愛字第0017號、內
    容為：「主旨：近日曾接獲民眾來電查證，是否有委派台中
    市愛心家園員工以『南亞賑災名義』對外募款，本園嚴正申
    明並未針對南亞賑災對外進行募款；經本園查證該員為瑪利
    亞多年離職員工『甲○○，身分證字號：Ｚ000000000』假借
    台中市愛心家園名義對外募款，非法取得財物；本園已上網
    公告及召開媒體傳達，台中市民必受騙上當，特此告知。謹
    呈  貴局報備，敬請  查收。」之不實函文（下稱系爭函文
    ），並發函予台中市政府社會局，致台中市政府不疑有他，
    而陷於錯誤，並於94年1月20日依上開函文內容在台中市政
    府全球資訊網上張貼：「瑪利亞離職員工甲○○假借台中市
    愛心家園名義非法募款台中市愛心家園來函說明，該園近日
    接獲民眾來電查證，是否有委派台中市愛心家園員工以南亞
    賑災名義對外募款，該園嚴正申明並未針對南亞賑災對外進
    行募款；經查證該員為瑪利亞多年離職員工『甲○○，身份
    證字號：Ｚ000000000』假借台中市愛心家園名義對外募款，
    非法取得財物；特此公告，請市民勿受騙上當。」之訊息，
    嗣因原告與訴外人陳必誠間子女探視事件於94年3月7日審理
    期間，陳必誠提出上開台中市政府全球資訊網上公告訊息為
    證，原告始知悉被告丙○○、丁○○及瑪利亞基金會以上開
    不實函文發函台中市政府一事，經電話要求被告瑪利亞基金
    會處理，均不獲理會，亦不積極函請台中市政府撤銷此嚴重
    侮辱原告人格之不實公告，雖經原告多次向台中市政府陳情
    ，台中市政府始於94年3月10日刪除該公告，並於94年4月15
    日方在台中市政府全球資訊網上發布澄清訊息，然原告因被
    告等人以發不實函文之方式，散佈前開不實之內容，致原告
    之名譽於社會上之評價受有嚴重損害，而身心受創。依民法
    第184條、第188條、第195條及電腦處理個人資料保護法之
    規定，請求被告賠償非財產上之損害及為回復原告名譽之適
    當處分。並聲明：被告應連帶給付原告570,352元，自本
    件起訴狀繕本送達之翌日起至清償日止，按年息5﹪計算之
    利息；被告應將如附件所示之道歉啟事於中國時報第17
    版或聯合報Ａ1版面，以5c m×10cm版面，刊登1日。願供
    擔保請准宣告假執行。
二、被告則辯以：被告丁○○固曾依被告瑪利亞基金會愛心家園
    園長丙○○之指示寄發系爭函文至台中市政府，惟上開函文
    寄發後，台中市政府如何處理，是否發佈，屬台中市政府之
    權責，非被告所能決定，是以在台中市政府全球資訊網依系
    爭函文發佈訊息者為台中市政府，並非被告；又目前社會上
    詐騙事端曾出不窮，基金會亦多次遭人冒名募款，本案發生
    時，各界為南亞海嘯受難者發動募款之情況遍及全國，被告
    丙○○接獲有人利用愛心家園名義募款之訊息，來電者告知
    募款者之姓名、身份證字號、身材及長相等，均與原告之資
    料相符，被告丙○○亦曾請同仁依檔案資料以電話聯繫，或
    無人接聽，或其娘家人稱已許久未與原告聯絡，且不知可聯
    絡之電話，而無法繼續查證，被告丙○○已盡查證之能事，
    因事情急迫，且來電者又言之鑿鑿，為免民眾受騙上當，遂
    儘速通知所屬上級監督機關台中市政府社會局，實無意毀損
    被告名譽，且被告丙○○雖經被告瑪利亞基金會聘為愛心家
    園園長，然就愛心家園之一般行政事務，並不須報基金會決
    行，又發文乃園長之職權，基金會對丙○○之行為尚不發生
    有監督不週之情形，至於被告丁○○乃承園長即被告丙○○
    之命發文，亦無共同侵權之行為，且被告瑪利亞基金會既非
    公務機關，亦無電腦處理個人資料保護法之適用等語置辯。
    並聲明：原告之訴駁回。
三、不爭執之事實：
(一)、被告丙○○為台中市愛心家園負責人，於94年1月18日指
      示職員即被告丁○○以94瑪愛字第0017號函送台中市政府
      社會局。台中市政府於94年1月20日依系爭函文內容在台
      中市政府全球資訊網上張貼: 「瑪利亞離職員工甲○○假
      借台中市愛心家園名義非法募款台中市愛心家園來函說明
      ，該園近日接獲民眾來電查證，是否有委派台中市愛心家
      園員工以南亞賑災名義對外募款，該園嚴正申明並未針對
      南亞賑災對外進行募款；經查證該員為瑪利亞多年離職員
      工『甲○○，身份證字號：Ｚ000000000』假借台中市愛心
      家園名義對外募款，非法取得財物；特此公告，請市民勿
      受騙上當。」訊息。
(二)、台中市政府就愛心家園系爭函文內容查證結果，於94年4
      月15日由台中市政府新聞局在台中市政府全球資訊網上張
      貼:「『瑪利亞離職員工甲○○假借台中市愛心家園名義
      非法募款』訊息，提出澄清說明，...，社會局強調，此
      則訊息內容完全依照台中市愛心家園來函說明內容公告週
      知市民以免發生愛騙上當事件，其中當事人之身分資料完
      全按照該園來文提供之資料刊登與報載所稱市民「甲○○
      」之身分資料不同。社會局相關人員與甲○○並不相識，
      在基本立場上並無意圖要毀謗甲○○此人之名譽。.. 」
      等語。
(三)、原告自83年5月7日起至87年1月7日止，任職被告瑪利亞基
      金會，且與被告丙○○相識，又被告丁○○係原告離職後
      於92年間任職被告瑪利亞基金會之新近員工，與原告彼此
      間並不相識。
四、本院之判斷：
(一)系爭台中愛心家園94瑪愛字第0017號函文內容是否侵害原告
    之名譽權？
 1、按名譽權之侵害非即與刑法之誹謗罪相同，名譽有無受損害
    ，應以社會上對個人評價是否貶損作為判斷之依據，苟其行
    為足以使他人在社會上之評價受到貶損，不論其為故意或過
    失，均可構成侵權行為，其行為亦不以廣佈於社會為必要，
    僅使第三人知悉其事，自足當之，最高法院90年度台上字第
    646號判例足資參照。
 2、經查，依系爭函文記載：「... 瑪利亞多年離職員工『甲○○，身分證號：Ｚ000000000』假借台中市愛心家園名義對外
    募款，非法取得財物，...，台中市民勿受騙上當，... 」
    等字樣，該函文所載身分證字號之英文字母雖與原告相異，
    然身分證統一編號數字部分則完全相同，且原告確實為被告
    瑪利亞基金會之離職員工，被告丙○○亦不否認上開函文所
    指對象即為原告，再觀諸上開函文內容，客觀上足以使人相
    信該冒用愛心家園人員身份在外為南亞賑災募款者確為原告
    。
 3、被告丙○○雖辯稱業已儘查證之能事云云，惟依被告丙○○
    所述之查證過程，本件原告離開瑪利亞基金會已7年，實難
    想像被告丙○○對於7年前離職員工之身形、外貌仍牢記在
    心。是以，被告丙○○於94年1月間接獲電話投訴後，雖曾
    調閱昔日員工資料加以核對，然依投訴者所述在外募款者之
    身分證字號，與原告身分證字號之英文字母已有出入，該電
    話指訴者雖曾具體描述募款者之外形及長相，然上開資料實
    難從瑪利亞基金會之員工資料上得知，此有被告提出之瑪利
    亞基金會之員工基本資料卡影本1紙附卷可稽，則被告丙○○接獲匿名指訴者指訴之資料，應僅為一名與7年前離職員
    工姓名相同，然身分證統一編號內容稍有出入者，前開來電
    人士既未具名，已無從查證該指訴者之背景，理當仔細查明
    該匿名電話內容之真偽為是，惟觀諸本件被告丙○○所述之
    查證過程，雖辯稱曾以電話與原告聯繫，然無人接聽等語，
    惟原告既已離職達7年之久，被告圖以該7年前之員工資料進
    行電話查證，且未獲接通，實難認有進行查證，雖復辯稱曾
    與原告之娘家人士聯絡，但對方表示已許久未曾與原告聯繫
    云云，既為原告所否認，復未能舉證證明，且縱認被告丙○○所述屬實，該查證電話，亦僅獲告知已許久不曾與原告聯
    絡，並未對本件匿名電話指控之事情，進行查訪，是以，依
    被告丙○○所述之查證過程，均未曾向原告本人求證，或自
    原告之親友間直接或間接確認該匿名指訴者所指訴之情事，
    實難僅憑曾撥打上述電話，即認被告丙○○有進行查證，
    本件被告丙○○僅由員工撥打幾通未能進行實質調查之電話
    ，即依匿名者所指訴之內容發函予台中市政府，且明知愛心
    家園對此事既不曾上網公告，亦不曾召開媒體傳達，於函文
    中除向台中市政府表示已查證冒名募款者為原告外，並告知
    已上網公告及召開媒體乙節，基於瑪利亞基金會係受台中市
    政府監督具慈善性質之團體，並獲台中市政府委託經營台中
    市愛心家園等監督合作關係，台中市政府接獲系爭不實函文
    後全盤採信，並依該函文內容於94年1月20日在全球資訊網
    上公告該不實之訊息，被告丙○○辯稱業已盡查證能事，顯
    無可採。
 4、按台中市政府全球資訊網之設置目的係用以提昇便民服務，
    全力提昇市府團隊各項業務電腦化、單一窗口，以提高行政
    效率及服務品質，並將府內各單位各項資訊服務鏈結，達到
    24小時全強化資訊服務，其流程係府內各項訊息刊登內容，
    由各局室主管核准後，再經由各單位網頁管理員上網公告，
    有台中市政府95年8月8日府計資字第0950157435號函在卷可
    參，顯見，系爭函文寄送台中市政府後，依市府之訊息刊登
    流程，由各科室收發人員收受該函文後，由各科室負責人員
    專人處理，再交由科室主管核准後，隨即由各單位科室網頁
    管理員上網公告，被告丙○○指示員工於函文中載明原告冒
    名募款，非法騙取財物一事，並將系爭函文寄送台中市政府
    ，於市府處理過程及事後在市府全球資訊網首頁上發布，足
    以使台中市政府相關承辦人員及不特定之上網瀏覽該網址之
    民眾對原告之人格評價產生貶抑。
 5、又本件原告離職已7年之久，實難想見被告丙○○於7年後有
    故意核發不實函文，藉此侵害原告名譽之可能及必要，再佐
    以，被告瑪利亞基金會乃具社會公益性質之基金會，則被告
    丙○○辯稱核發系爭函文係基於保護基金會之名譽及避免民
    眾遭受詐騙而發函，並無侵害原告名譽之故意等語，尚堪採
    信。然以瑪利亞基金會與台中市政府之監督合作關係，被告
    丙○○以愛心家園園長之身份發函，並於函文中不實記載「
    已經查證，且已上網公告及召開媒體」等字樣，即易造成台
    中市政府全盤採信，並將系爭函文內容公告於全球資訊網上
    一節，應為被告丙○○得輕易思及之理，又本件被告丙○○
    既不否認於南亞海嘯發生後，瑪利亞基金會或愛心家園均未
    任何賑災募款之活動，則接獲民眾告知有冒名募款一事，在
    尚未查證指控內容為真正前，基於維護基金會之聲譽或民眾
    之權益，被告丙○○應注意，並能注意，僅針對已確信之事
    實即「瑪利亞基金會或愛心家園並未針對南亞賑災對外進行
    募款」及「有人以基金會或愛心家園名義所為之募款，均係
    冒名募款之詐騙行為」等情事向市府告知，並由台中市政府
    公告該訊息，或由被告瑪利亞基金會在其網站上公告，或正
    式召開記者會等方式傳達上開冒名募款之不實詐騙行為即可
    ，竟疏未注意，捨棄上述之適當之方式不為，而將查證未完
    成之內容對外發函，致原告名譽權受損，顯有過失侵害原告
    名譽權至明，被告丙○○辯稱對本件原告名譽權之受損無責
    可負，尚難採信。綜上，原告名譽權所受之損害係因被告丙○○指示員工擅打寄發內容不當之系爭函文所導致，至為灼
    然，被告丙○○之侵權行為與原告名譽權所受侵害之間，自
    具有相當因果關係，足堪認定，被告丙○○自應負侵權行為
    之賠償責任，是以，原告請求被告丙○○負本件侵權行為賠
    償責任，自屬有據。
 6、按受僱人因執行職務，不法侵害他人之權利者，由僱用人與
    行為連帶負損害賠償責任。民法第188條第1項前段定有明文
    。然為某種事業使用他人，於被用人執行事業加害於第三人
    時，其使用主於選任被用人及監督其事業，已盡相當之注意
    ，或雖注意仍不免發生損害者，使用主固不負賠償責任，但
    此種情形係為使用主之免責要件，使用主茍欲免其責任，即
    應就此負舉證責任，最高法院19年上第3025號判例可資參照
    。本件台中市愛心家園係被告瑪利亞基金會之內部單位之一
    ，非獨立機構，且被告丙○○係由被告瑪利亞基金會聘僱擔
    任基金會內部單位主管即台中市愛心家園園長，業經被告瑪
    利亞基金會陳明在卷，且為原告所是認，則愛心家園園長即
    被告丙○○與被告瑪利亞基金會間有僱傭關係至明，被告瑪
    利亞基金會復陳明基金會內部單位即愛心家園園長之對外發
    文行為係園長職權，而系爭函文確係被告瑪利亞基金會內部
    單位即台中市愛心家園向台中市政府所核發之函文，已詳述
    如前，本件被告瑪利亞基金會之職員即基金會內部單位主管
    之一之台中市愛心家園園長丙○○依被告瑪利亞基金會之授
    權，對外寄發系爭函文，自屬執行職務之行為，合先說明。
    被告瑪利亞基金會之內部單位主管即愛心家園園長丙○○所
    為寄發系爭不實函文之行為，係侵害原告之名譽權，均論述
    於前，揆諸前開說明，被告瑪利亞基金會自應對其內部單位
    主管不法侵害他人之行為，負連帶賠償責任；被告瑪利亞基
    金會雖辯稱：愛心家園之一般行政事務，均不須報基金會決
    行，自不生監督不週之情形云云，然被告瑪利亞基金會既自
    陳對於內部單位愛心家園之發文無庸報基金會決行，顯見被
    告瑪利亞基金會並未對其內部單位主管即愛心家園園長之執
    行職務行為為任何監督之行為，對於愛心家園園長即被告丙○○過失所為寄發系爭函文之不當行為，自應負監督不週之
    責，且被告瑪利亞基金會復未舉證證明縱加以相當之注意而
    仍不免發生損害，自應與其受僱人即被告丙○○負連帶賠償
    責任，被告瑪利亞基金會前開辯詞，尚無足採。
（二）原告請求之金額與登報方式是否適當？
 1、按因故意或過失不法侵害他人權利者，負損害賠償責任；又
    不法侵害他人之身體、健康、名譽或自由者，被害人雖非財
    產上之損害，亦得請求賠償相當之金額，民法第184條第1項
    前段及第195條第1項前段分別定有明文。另按當事人已證明
    受有損害而不能證明其數額或證明顯有重大困難者，法院應
    審酌一切情況，依所得心證定其數額。民事訴訟法第222 條
    第2項定有明文。再者，慰藉金之賠償以人格權遭受侵害，
    使精神上受有痛苦為必要，至其核給之標準固與財產上損害
    之計算不同，惟非不可斟酌雙方身分、資力、與加害程度，
    及其他各種情形核定相當之數額，最高法院亦著有51年台上
    字第第223號判例可資參照。本件原告係一介平民，對於被
    告丙○○將查證未完全之匿名指控，行文市府，並由市府將
    之在全球資訊網上加以公告一事，於原告與訴外人陳必誠間
    子女探視事件審理期間，陳必誠將該不實訊息之網頁資料庭
    呈法院始知悉上情，有原告提出之另案訴外人之答辯狀繕本
    影本為證，雖立即向被告反應，要求撤銷該不實訊息，然被
    告僅以電話向台中市政府表達原告之陳情，亦為被告所不爭
    ，然本件原告名譽權受損乃被告丙○○之不當發函市府所造
    成，被告丙○○竟未積極以正式函文之方式向市府表達應刪
    除該不當訊息，導致原告無法適時提出反證以去除子女探視
    事件審理期間，法院對原告人格之質疑，且為了被告丙○○
    不當之發函行為，原告需憑藉個人力量多次請求台中市政府
    撤下該不實訊息，或輾轉多方求助媒體代為發聲，被告丙○○過失草率之發函內容，而達不法侵害原告名譽之人格權，
    致減損原告之社會地位、工作聲望，原告因之受有精神上之
    苦痛，自屬當然，從而原告據以請求被告賠償精神慰撫金，
    自屬有據。是本院審酌原告之名譽因台中市政府全球資訊網
    以公開方式加以侵害，被害情節尚非甚微，且上開不實訊息
    於原告知悉而請求刪除，亦遲至94年3月10日始刪除該訊息
    ，且台中市政府於94年4月15日始於全球資訊網為澄清之公
    告，為兩造所不爭執，可見原告名譽之受損情節甚鉅等一切
    情狀，認原告請求被告丙○○、瑪利亞基金會連帶賠償之精
    神慰撫金以30萬元為適當，其餘逾此部分之請求，則屬無據
    ，不應准許。
  又按名譽被侵害者，得請求為回復名譽之適當處分，民法第
    195條第1項後段固定有明文。惟所謂適當之處分，係指該處
    分在客觀上足以回復被害人之名譽且屬必要者而言。查本件
    原告名譽之受損係發生在系爭函文寄發台中市政府，在處理
    之流程中，業已造成原告人格遭受貶抑，又因台中市政府之
    誤信，而將糸爭函文在全球資訊網上加以公告，然台中市政
    府於94年4月15日透過新聞局在全球資訊網上公告「社會局
    澄清發布『甲○○非法募款』訊息   絕無毀損市民『甲○○
    』之名譽」，文中除具體載明針對市府全球訊網首頁於1月
    20日發布非法募款息，乃依照台中市愛心家園來函，基於保
    護全體市民利益考量，故儘速公告周知市民避免發生受騙上
    當事件，無意毀損『甲○○』此人之名譽，並表示在發布此
    訊息前事先對於甲○○與其夫婿因爭取小孩探視權面臨法律
    訴訟階段並不知情，自無要該邵君因失去小孩之探視權而使
    其二度受傷害之意圖，且載明已囑託台中市愛心家園儘速與
    邵君達成協議等，有原告提出之全球資訊網網頁內容影本1
    紙為證，且為被告所不爭，原告因市府全球資訊網上不實訊
    息所受之傷害，既經台中市政府於該網站載明經過原委加以
    澄清，對於原告名譽之澄清，已經台中市政府上開網站上之
    訊息公告而獲得回復，則原告主張應予登報道歉云云，顯與
    回復名譽無關，自非適當。
五、從而，原告依據民法第184條第1項、第188條第1項、第195
    條第1項規定，訴請被告丙○○、瑪利亞基金會連帶賠償其
    非財產上損害30萬元，及加計自起訴狀繕本送達翌日即95
    年6月15日起至清償日，按年息百分之5計算之利息，為有理
    由，應予准許。至原告逾此所為之非財產上損害賠償及回復
    名譽之適當處分等請求，即非有據，應予駁回。
六、按民法第185條第1項所謂之數人共同不法侵害他人之權利，
    係指各行為人均曾實施加害行為，且各具備侵權行為之要件
    而發生同一事故者而言，是以各加害人之加害行為均須為不
    法，且均須有故意或過失，並與事故所生損害具有相當因果
    關係者始足當之；第二項所稱之幫助人，係指幫助他人使其
    容易遂行侵權行為之人，其主觀上須有故意或過失，客觀上
    對於結果須有相當因果關係，始須連帶負損害賠償責任。本
    件原告任職瑪利亞基金會期間，被告丁○○尚未該處任職，
    與原告亦不相識，為原告所是認，則系爭函文之發函，係被
    告丁○○依愛心家園園長即被告丙○○之指示而擬稿，經被
    告丙○○核示後對外寄發，又本件接聽匿名投訴電話者為被
    告丙○○，為原告所不爭，對該匿名指控內容之查證行為，
    亦非被告丁○○所為，且原告知悉系爭函文遭台中市政府在
    全球資訊網上公告後，曾電話與瑪利亞基金會人員反應，接
    受原告反應者，依原告所述，亦非被告丁○○，則被告丁○○僅係瑪利亞基金會愛心家園單位內之員工，遵奉愛心家園
    園長之指示所擬函稿，經園長核可後，依園長指示對外向台
    中市政府發函，再佐以被告提出之台灣台中地方法院檢察署
    94 年度偵字第8791號、12561號、13706號不起訴處分書所
    載告訴人即本件原告甲○○之告訴意旨，亦記載「被告丙○○... 意圖散布於眾，於民國94年1月18日指示所屬『不知
    情之職員』丁○○以發文字號... 」等內容，實難謂被告丁○○有何故意或過失侵害原告名譽權之意思，則原告主張被
    告丁○○與被告丙○○間有共同侵侵權行為，應與被告丙○○負連帶賠償責任，尚不足採，原告此部分之請求，於法無
    據，應予駁回。
七、本件所命被告應給付原告之金額為未逾500,000元之判決，
    爰依職權宣告假執行。原告勝訴部分，被告陳明願供擔保，
    聲請宣告免為假執行，合於法律規定，爰酌定相當之擔保金
    額宣告之；原告其餘假執行之聲請，因訴之駁回而失所依據
    ，不予准許。
八、又本件待證事實已臻明瞭，兩造其餘攻擊防禦方法及舉證，
    對判決之結果已不生影響，爰不一一詳為審酌，併此指明。
九、訴訟費用負擔之依據：民事訴訟法第79條、第85條第2項。
中    華    民    國    95    年    9    月    27    日
                  民事第三庭    法  官  林靜芬
正本係照原本作成。
如對本判決上訴，須於判決送達後20日內向本院提出上訴狀。
中    華    民    國    95    年    9    月    27    日
                                書記官
附件：
道歉啟事
「本人丙○○、丁○○前於民國九十四年一月十八日起即在網路
  上及擅自召開媒體傳達誹謗甲○○名譽之誣指公告，後於九十
  四年一月二十日續行使台中市政府陷於錯誤方式公告至同年三
  月十日，造成甲○○之名譽受損，特登報向甲○○道歉。
                                登報人  丙○○、丁○○」


司法院資訊處製作；財團法人民間司法改革基金會備份。
